ACORDAO-COMPLETO-2464758

ACÓRDÃO 12/2022 ATA 1/2022 - SEGUNDA CÂMARA

VISTOS, relatados e discutidos estes autos referentes à Tomada de Contas Especial instaurada pela Fundação Nacional de Saúde - Funasa em razão da não consecução dos objetivos pactuados no Convênio 586/2005 (Siafi 555780) , celebrado entre a Funasa e o Município de Lavras da Mangabeira/CE, com vistas à instalação de sistema de esgotamento sanitário. 
ACORDAM os Ministros do Tribunal de Contas da União, reunidos em sessão da 2ª Câmara, ante as razões expostas pelo Relator, em: 
9.1. com fundamento nos arts. 1º, inciso I, 16, inciso III, alínea c, 19, caput, e 23, inciso III, da Lei 8.443/1992, julgar irregulares as contas da Sra. Edenilda Lopes de Oliveira Sousa, condenando-a ao pagamento da quantia descrita a seguir, atualizada monetariamente e acrescida de juros de mora calculados a partir da respectiva data até o dia da efetiva quitação, fixando-lhe o prazo de 15 (quinze) dias, a contar da notificação, para que comprove, perante o Tribunal (art. 214, inciso III, alínea a, do Regimento Interno/TCU) , o recolhimento do débito à Fundação Nacional de Saúde - Funasa, na forma da legislação em vigor:
	Valor Original (R$) 
	Data

	52.240,56
	15/1/2008

9.2. aplicar à Sra. Edenilda Lopes de Oliveira Sousa a multa prevista no art. 57 da Lei 8.443/1992, no valor de R$ 10.000,00 (dez mil reais) , fixando o prazo de 15 (quinze) dias, a contar da notificação, para que comprove, perante o Tribunal (art. 214, inciso III, alínea a, do Regimento Interno/TCU) , o recolhimento da dívida ao Tesouro Nacional, atualizada monetariamente desde a data do presente Acórdão até a do efetivo recolhimento, se for paga após o vencimento, na forma da legislação em vigor;
9.3. autorizar, caso requerido, nos termos do art. 26 da Lei 8.443/1992 c/c o art. 217 do Regimento Interno/TCU, o parcelamento das dívidas em até 36 (trinta e seis) parcelas mensais e sucessivas, sobre as quais incidirão os correspondentes acréscimos legais (débito: atualização monetária e juros de mora; multa: atualização monetária) , esclarecendo à responsável que a falta de pagamento de qualquer parcela importará no vencimento antecipado do saldo devedor, sem prejuízo das demais medidas legais;
9.4. autorizar, desde logo, a cobrança judicial das dívidas, com base no art. 28, inciso II, da Lei 8.443/1992, caso não atendida a notificação;
9.5. com fundamento no art. 16, § 3º, da Lei 8.443/1992, enviar cópia deste Acórdão à Procuradoria da República no Estado do Ceará, para adoção das providências cabíveis, bem como à Fundação Nacional de Saúde e ao Município de Lavras da Mangabeira/CE, para ciência.

Tomada de Contas Especial instaurada pela Fundação Nacional de Saúde  Funasa em razão da em razão da não consecução dos objetivos pactuados no Convênio 586/2005 (Siafi 555780), celebrado entre a Funasa e o Município de Lavras da Mangabeira/CE, com vistas à instalação de sistema de esgotamento sanitário.

Segunda Câmara

Município de Lavras da Mangabeira/CE.

3. Responsável: Edenilda Lopes de Oliveira Sousa (XXX.368.283-XX).

13.1. Ministros presentes: Bruno Dantas (Presidente), Augusto Nardes e Raimundo Carreiro.
13.2. Ministros-Substitutos presentes: Marcos Bemquerer Costa (Relator) e André Luís de Carvalho.

ACORDAO-COMPLETO-2529518

Acórdão 1554/2022 - Segunda Câmara

MARCOS BEMQUERER

Trata-se da Tomada de Contas Especial instaurada pela Fundação Nacional de Saúde - Funasa em razão da não consecução dos objetivos pactuados no Convênio 586/2005 (Siafi 555780) , celebrado entre a Funasa e o Município de Lavras da Mangabeira/CE, com vistas à instalação de sistema de esgotamento sanitário. 
2.	Transcrevo, a seguir, com os devidos ajustes de forma, excerto da instrução da Secretaria de Controle Externo de Tomada de Contas Especial - Secex/TCE por meio da qual o presente feito é analisado (peça 51) :
'HISTÓRICO 
2. Conforme disposto no 'Quadro II' do termo do convênio (peça 1, p. 31) , foram previstos R$ 631.578,96 para a execução do objeto pactuado, dos quais R$ 600.000,00 a cargo da concedente e R$ 31.578,96 a título de contrapartida. 
3. Os recursos federais foram repassados em três parcelas, mediante as seguintes ordens bancárias:
	Número da OB
	Data do crédito
	Valor
	Peças

	2006OB904244
	10/05/2006
	R$ 240.000,00
	Peça 1, p. 87 e 36, p. 10

	2006OB910340
	3/10/2006
	R$ 240.000,00
	Peça 1, p. 149 e 36, p. 16

	2008OB900248
	15/01/2008
	R$ 120.000,00
	Peça 1, p. 223 e 36, p. 68

4. O ajuste tinha previsão de vigência original de 9/12/2005 até 8/12/2006 (peça 1, p. 31) , porém, em razão dos termos aditivos celebrados (peça 1, p. 163, 195 e 227) , teve vigência até 9/1/2009, com prazo de prestação de contas até 10/3/2009.
5. A prefeitura encaminhou a prestação de contas parcial da primeira e segunda parcelas em novembro de 2006 (peça 1, p. 157) e a prestação de contas final, em maio de 2009 (peça 1, p. 307) , fora, portanto, do prazo previsto. A prestação de contas parcial recebeu parecer técnico e financeiro pela aprovação (peça 1, p. 251-255 e 269-271) . 
6. Com relação à prestação de contas final, foi elaborado inicialmente o Relatório de Visita Técnica 4, de 30/7/2009 (peça 1, p. 311-313) , no qual foram feitos os seguintes apontamentos:
6.1.	o sistema de esgotamento sanitário não estava concluído, uma vez que não estava em operação;
6.2.	era necessário adotar diversas providências para que o objeto do convênio fosse atingido (execução da estação elevatória da estação de tratamento, da montagem de equipamentos, do ramal de energia elétrica necessário para a operação da estação elevatória; aquisição dos conjuntos elevatórios, dos kits de dosagem e do sistema de lavagem de gases; execução da cerca de arame farpado instalação do portão de acesso; execução do emissário final e apresentação da licença de operação) ;
6.3.	as unidades do sistema que foram construídas estavam de acordo com o projeto aprovado e com boa qualidade de execução, estimando que o percentual efetivamente executado até o momento da visita era de 91,72%. 
7. A seguir, o processo recebeu o Parecer Financeiro 487/09 (peça 1, p. 315-319) , apontando as seguintes impropriedades: impugnação de 8,28% das despesas executadas, com fundamento no Relatório de Visita Técnica 4; ausência de termos aditivos de prorrogação do contrato entre a prefeitura municipal de Lavras da Mangabeira e a Proserma - Projetos e Serviços e Manutenção Ltda.; necessidade de justificar termos de homologação e adjudicação constante no convite e na tomada de preços 2006.01-17-01, e, por fim, a ausência da portaria de descentralização das ações. Em razão disso, condicionou a aprovação da prestação de contas ao atendimento das pendências mencionadas, cujo não atendimento importaria na instauração de tomada de contas especial. 
8. A responsável foi notificada acerca das mencionadas irregularidades, por meio do Ofício 880/2009 (peça 1, p. 321) , tendo, em 19/10/2009 (peça 1, p. 331) , solicitado nova vistoria nas obras para verificação e comprovação da conclusão do objeto pactuado por meio do Convênio 586/2005. A vistoria foi realizada e registrada por meio de despacho (peças 1, p. 333-334 e 2, p. 1) , trazendo os seguintes apontamentos: 
a) a maioria das pendências mencionadas no relatório da Visita Técnica 4 estavam sanadas, todavia, o percentual de alcance do objeto e do objetivo do convênio permanecia o mesmo, uma vez que os equipamentos instalados apresentavam vazamentos e a licença de operação não havia sido apresentada pelo Município;
b) para que a prestação de contas final fosse aprovada, o Município precisava adotar diversas providências: retirar os vazamentos existentes na tubulação de interligação das unidades de tratamento; substituir as peças e conexões da estação elevatória que não estavam de acordo com as especificações; recobrir a tubulação que está exposta; colocar a laje da tampa do poço de sucção da estação elevatória; apresentar a licença de operação emitida pelo órgão de meio ambiente do estado do Ceará e sanear o termo de aceitação definitivo da obra, visto que estava assinado por engenheiro distinto do que constava como responsável para essa função na ART dessa obra.
9. Logo depois foi elaborado o Parecer Financeiro 391/10 (peça 2, p. 3-7) , que veiculou posicionamento pela não aprovação da prestação de contas do convênio, no valor de R$ 599.999,74, considerando as constatações da nova visita técnica, e sugestão da imediata instauração de tomada de contas especial em desfavor da Sra. Edenilda Lopes de Oliveira Sousa. 
10. O processo teve seguimento, realizando-se nova visita técnica às obras em 3/4/2013, registrada no Parecer de Engenharia 20/2013/DIESP (peça 2, p. 37-47) , com as seguintes observações:
a) a rede coletora de esgotos não funcionava bem, com pelo menos dois pontos de transbordamento, bem como falta de execução de trechos da rede de esgotamento sanitário, correspondendo a 271 metros, 6 PVs e 123 ligações domiciliares (os serviços não executados referentes à rede coletora somaram R$ 37.917,69, ou 16,32% desse item) ; 
b) foram identificadas diversas irregularidades e impropriedades na estação de tratamento de esgotos: peças e conexões com diâmetros menores do que os do projeto; reatores anaeróbios e filtros anaeróbios de fluxo ascendente instalados com diâmetros menores do que os do projeto; falta de instalação de kit de dosagem completo com misturador e bomba dosadora e de sistema de lavagem de gases com peças e conexões em PRFV (Plástico Reforçado com Fibra de Vidro) , que culminaram, em conjunto, numa redução do valor executado para R$ 195.203,50, equivalente a 75,93% desse item;
c) quanto às ligações domiciliares, foram suprimidos serviços e materiais correspondentes a 123 ligações que não foram realizadas, resultando um desconto de R$ 52.240,56, ou 41% desse item;
d) diante desse conjunto de inconsistências, concluiu-se que a execução física da Meta 1 do objeto do convênio foi de 54,62%, que equivaleriam a R$ 343.444,74, salientando-se que o objetivo do convênio não havia sido atingido pelas seguintes razões: não apresentação da licença de operação e do documento de registro, no cartório de imóveis, de posse, pela prefeitura de Lavras da Mangabeira, do terreno onde foi edificada a estação de tratamento de esgoto ; não funcionamento do sistema de esgotamento sanitário de Quitaiús e não execução ou execução em desacordo com o projeto aprovado de R$ 285.361,75 (45,38% do objeto pactuado) . 
11. Ato contínuo, foi emitido o Parecer Financeiro 129/2013 (peça 3, p. 8-10) , que ratificou o Parecer Financeiro 391/2010 (peça 2, p. 3-7) pela não aprovação da prestação de contas no valor de R$ 599.999,74, sob a responsabilidade da Sra. Elenilda Lopes de Oliveira Sousa, e aprovação do montante de R$ 37.115,39, sendo R$ 0,26 de recursos da Funasa, R$ 34.957,29 de contrapartida e R$ 2.157,83 de rendimentos recolhidos à conta única do Tesouro Nacional. 
12. A ex-prefeita e a prefeitura de Lavras da Mangabeira foram notificadas, em junho de 2014, dessa última análise (peça 3, p. 16, 18, 22 e 24) . Em resposta, o Município informou à Funasa da Representação protocolada no Ministério Público Federal em face da Sr.ª Edenilda Lopes de Oliveira, para apurar sua responsabilidade na execução Convênio 586/2005 (peça 3, p. 26-40) .
13. O Município foi novamente notificado acerca da reprovação das contas, concedendo-se prazo de 15 dias para saneamento das irregularidades apontadas (peça 3, p. 99) . A tentativa de notificação da ex-prefeita não obteve êxito (peça 3, p. 99 e 102) . Em agosto de 2015, promoveu-se nova notificação da ex-prefeita (peça 3, p. 118) , para comunicar-lhe a instauração da TCE. 
14. Por meio do Relatório de TCE 1/2013 (peça 3, p. 122-132) , concluiu-se pela não aprovação da prestação de contas do Convênio 586/2005, no montante de R$ 599.999,74, sob a responsabilidade da Sra. Edenilda Lopes de Oliveira Sousa, ex-prefeita do município de Lavras da Mangabeira/CE, nas gestões 2005-2008 e 2009-2012, uma vez que foi gestora do convênio e responsável pela realização das despesas com os recursos federais. 
15. No Relatório de Auditoria 2322/2015 (peça 3, p. 170-172) , foram reiteradas as conclusões do Relatório de TCE 1/2013 e do Parecer Financeiro 129/2013, concluindo-se pela não aprovação da prestação de contas do Convênio 586/2005 devido à não consecução dos objetivos pactuados, imputando-se a responsabilidade pelo valor original de R$ 599.999,74 à Sra. Edenilda Lopes de Oliveira.  
16. O Certificado de Auditoria e o Parecer do Dirigente do Órgão de Controle Interno (peça 3, p. 173-174) , ratificando o Relatório de Auditoria, concluíram pela irregularidade da prestação de contas. O Pronunciamento Ministerial foi emitido em 1/2/2016 (peça 3, p. 176) .
17. Na instrução de peça 8, após exame dos autos, entendeu-se necessária a realização de citação da responsável, nos seguintes termos:
'27.1.1.	Ocorrência: não comprovação da boa e regular aplicação dos recursos repassados pela Fundação Nacional de Saúde/Ministério da Saúde à Prefeitura do Município de Lavras da Mangabeira/CE, por meio do Convênio 586/2005 (Siafi 555780) , evidenciada pela não consecução dos objetivos pactuados, que ficou demonstrada no Parecer de Engenharia n.º 20/2013/DIESP, peça 2, p. 37-47, o qual verificou execução de 56,62% do sistema de esgotamento sanitário pactuado sem qualquer utilidade para a população, lançando dejetos sem qualquer tratamento no meio ambiente;
27.1.2.	Critérios normativos violados: artigo 93 do Decreto-lei 200/1967; 
27.1.3.	Cofre para recolhimento: Fundação Nacional de Saúde;
Valor do débito:
	Data
	Valor

	08/05/2006
	R$ 240.000,00

	28/09/2006
	R$ 240.000,00

	11/01/2008
	R$ 119.999,70

Valor atualizado até 03/07/2017: R$ 1.114.422,21
27.1.4.	 Responsável: 
27.1.4.1	 Edenilda Lopes de Oliveira Sousa (CPF XXX.368.283-XX) , ex-Prefeita do município de Lavras da Mangabeira/CE, na condição de gestora do Convênio 586/2005;
27.1.4.2.	 Conduta: não comprovou a efetiva consecução dos objetivos pactuados, visto que o objeto do Convênio 586/2005, sistema de esgotamento sanitário, sequer chegou a funcionar, lançando dejetos sem qualquer tratamento no meio ambiente;
27.1.4.3. 	Nexo de causalidade: a falta de comprovação da efetiva consecução dos objetivos pactuados resultou na imputação do dano pelo valor integral transferido pela concedente, abatido o valor de R$ 0,26 restituído pela convenente; 
27.1.4.4. 	Culpabilidade: a responsável assinou o termo do convênio e foi responsável por toda sua gestão, visto que o convênio teve vigência durante seu período de comando à frente da prefeitura de Lavras da Mangabeira/CE, motivo pelo qual era dela exigível a obrigação de comprovar a boa e regular aplicação dos recursos que ficaram sob sua gestão.'
18. Em cumprimento ao pronunciamento da unidade (peça 10) , realizou-se, por meio do Ofício 744/2017 (peça 11) , a citação da responsável, que compareceu aos autos com suas alegações de defesa (13) .
19. As alegações de defesa, abaixo reproduzidas, foram analisadas na instrução seguinte (peça 14) , concluindo-se haver dúvidas acerca do funcionamento ou não do sistema de esgoto, em algum momento após a entrega da obra, e dos exatos percentuais executados do objeto pactuado.
'Alegações de defesa
19.	 Em sede de peça 13, a responsável destacou, em síntese, os seguintes argumentos:
19.1. a Funasa, em sede da prestação de contas parcial, emitiu em 2006 parecer técnico no sentido de que o objeto pactuado no convênio havia sido atingido em 80% do total previsto, correspondendo a 100% das parcelas até então liberadas (peça 1, p. 253) ;
19.2. após apresentação da prestação de contas final do convênio, houve nova visita técnica da Funasa em 2009 (peça 1, p. 311-313) , a qual verificou ter havido construção das unidades do sistema de acordo com o projeto aprovado, com bom padrão de qualidade, com algumas pendências a serem sanadas, motivo pelo qual teria alcançado um percentual de execução de 91,72%;
19.3. em face das mencionadas pendências, o convenente solicitou nova visita técnica da Funasa, que ocorreu em 2010 (peça 1, p. 333-334, e peça 2, p. 1) , mediante a qual houve registro de saneamento da maioria delas, com manutenção, no entanto, do percentual de execução em 91,72%;
19.4. apesar da análise técnica mencionada, foi emitido parecer financeiro (peça 2, p. 3-7) , concluindo pela não aprovação das contas no valor de R$ 599.999,74;
19.5.  após o término do mandato da responsável , o prefeito sucessor requereu nova inspeção da Funasa, que ocorreu em 2013 (peça 2, p. 37-47) , atestando tão somente o percentual de 54,62% de execução da obra;
19.6. em face da disparidade entre o resultado apontado no último parecer de inspeção em relação aos dois anteriores, a responsável levantou o argumento de que o percentual de 54,62% apontado na última visita técnica não se coadunava 'com as informações colacionadas durante todo o processo, as quais revelaram 80% de execução na prestação de contas parcial e 91,72% em todas as demais inspeções realizadas'; 
19.7. ademais, 'ainda que o objeto do convênio não tivesse sido integralmente executado, não seria plausível afirmar que o percentual que supostamente se deixou de realizar seria equivalente a 45,38%', tendo em vista que, de acordo com relatório de visita técnica anterior, faltavam apenas 8,28% a serem concretizados, o que, na defesa da responsável, 'caracterizaria uma grande incoerência no julgamento da prestação de contas';
19.8. por conseguinte, defendeu não ser crível que um parecer técnico exarado quatro anos após o término da obra ser mais verídico que outro emitido após a conclusão do convênio e de sua respectiva prestação de contas final;
19.9. de mais a mais, alegou que, mesmo não havendo entendimento pela 'resolução exata das pendências indicadas, cumpre salientar que as supostas irregularidades restantes não tinham o condão de inutilizar todo o convênio';
19.10. pontuou também algumas dificuldades enfrentadas na execução do convênio relacionadas ao atraso de 470 dias no recebimento dos recursos e aos entraves apresentados no requerimento da licença de operação emitida pelo órgão de meio ambiente do Estado do Ceará, que fogem ao alcance da defendente, que realizou o devido requerimento perante o órgão competente (ao final do seu mandato, a obrigação de acompanhar a emissão da referida licença foi transferida ao prefeito sucessor) ;
19.11. além disso, salientou que as solicitações feitas pela concedente foram prontamente atendidas pela prefeitura e a ela comunicadas por meio do Ofício n.º 1711003/2010, que apresentou informações relacionadas ao relatório de cumprimento do objeto, ao requerimento da licença de operação da SEMACE, ao relatório técnico para justificativa dos itens específicos da obra e ao termo de aceitação final de obras assinado pela prefeita e pelo engenheiro;
19.12. a concedente, por meio do despacho de peça 1, p. 333, indicou o atendimento das pendências apontadas no parecer técnico anterior;
19.13.  em face do exposto, não pode, em seu entendimento, ser condenada pela inexecução integral do objeto pactuado no convênio em tela, pois, segundo alega, a obra ajustada foi executada, ainda que possa ter havido pendências formais; houve a devida prestação de contas e não houve prática de qualquer irregularidade que caracterizasse má-fé da gestora; 
19.14. por essa razão, ante o entendimento pacífico do TCU de que a inexistência de má-fé ou de indícios de tentativas de locupletamento afasta a pretensão punitiva, defende que haja aplicação isonômica desse posicionamento ao presente caso, afastando, por conseguinte, sua condenação no débito apontado nos autos;
19.15. alegou, ainda, violação à ampla defesa e ao contraditório em razão da falta de acompanhamento da responsável defendente à inspeção realizada em 2013, a qual foi conduzida por pessoas que ocupavam cargos de confiança do prefeito sucessor, que, segundo argumentou, seria seu 'inimigo político', implicando, portanto, na parcialidade de suas condutas;
19.16. Por essa razão, requer, caso não se entenda que houve a execução física e financeira integral do convênio, nova inspeção técnica com o devido acompanhamento da defendente ou de seu respectivo representante, a fim de verificar que houve saneamento de todas as pendências que haviam sido apontadas pela Funasa. 
Análise
20. As alegações de defesa apresentadas pela Sra. Edenilda Lopes de Oliveira concentram-se no argumento de que não se sustenta a imputação de débito integral pela inexecução do objeto pactuado no convênio sob análise, haja vista terem sido exarados dois relatórios à época da apresentação da prestação de contas final do convênio, que demonstraram execução da obra no patamar de 91,72%. Não poderia, portanto, entender-se, cerca de três anos depois das referidas visitas, que a inexecução da ordem de 8,28% tenha-se convertido em 45,38%.
21.	 Ao analisar mais detidamente cada um dos três últimos relatórios de visita técnica elaborados pela Funasa, verifica-se à peça 1, p. 311-313, no Relatório de Visita Técnica n.º 4, realizada em 16/7/2009, que, até aquele momento, a implantação do sistema de esgotamento sanitário não estava concluída, pois o sistema ainda não estava em operação, tendo sido apresentada a seguinte planilha de serviços executados: 
QUADRO 1
	Discriminação
	Quantidade 
	Percentual executado

		Prevista
	Executada
	
	Serviços preliminares
	1
	1
	100%

	Rede coletora
	3022
	3022
	100%

	Ligações domiciliares
	300
	300
	100%

	Estação de tratamento de esgotos
	1
	0,82
	82%

	Emissário final
	120
	0
	0

Fonte: Relatório de Visita Técnica n.º 4, peça 1, p. 311.
22.	 Para o saneamento das falhas verificadas, foi mencionada a necessidade de adoção das seguintes providências: execução da estação elevatória da estação de tratamento, da montagem dos equipamentos e do ramal de energia elétrica necessário para a operação da estação elevatória; aquisição dos conjuntos elevatórios, dos kits de dosagem e do sistema de lavagem de gases; execução da cerca de arame farpado; instalação do portão de acesso; execução do emissário final; e apresentação da licença de operação emitida pelo órgão do meio ambiente do Estado do Ceará. Por essa razão, estimou-se um percentual efetivamente executado de 91,72%.
23.  Depois de nova visita técnica realizada em 2010 pela Funasa, após pedido formulado pelo próprio município convenente, a Funasa, em sede do Despacho de peça 1, p. 333-334, e peça 2, p. 1, fez os seguintes apontamentos:
23.1. a maioria das pendências apontadas no Relatório de Visita Técnica n.º 4 foi sanada;
23.2. o percentual de atingimento do objeto e do objetivo do convênio permanecia o mesmo, uma vez que os equipamentos instalados apresentavam vazamentos e a Licença de Operação da SEMACE não havia sido apresentada pelo Município.
24.	 A leitura do referido documento levanta dúvidas sobre se o sistema de esgotamento sanitário estava ou não em funcionamento, haja vista que, apesar de ter mencionado que a maioria das pendências apontadas no relatório anterior haviam sido sanadas, não houve qualquer relato específico sobre a operação ou não do sistema, situação diversa do Relatório de Visita Técnica n.º 4, no qual havia menção expressa de que o sistema não havia ainda entrado em operação. De qualquer modo, apesar de ter havido correção de maioria das falhas apontadas na inspeção anterior, ainda foram mencionados vazamentos que precisavam corrigidos na tubulação de interligação das unidades de tratamento, bem como necessidade de substituição de peças e conexões da estação elevatória em desacordo com as especificações do projeto. Tais achados demonstram que o sistema ainda não havia sido concluído, mas, segundo relatado, alcançava percentual de execução de 91,72%.
25.	 Aproximadamente três anos depois, em 2013, a Funasa, a pedido do próprio Município convenente, realizou nova visita técnica, registrada no Parecer de Engenharia n.º 020/2013/DIESP, peça 2, p. 37-47, por meio da qual salientou inicialmente que 'avarias e desgastes motivadores da não aceitação de serviços materiais e equipamentos podem ter ocorrido por deficiência na operação do sistema ou outras causas externas posteriores à construção', peça 2, p. 41. Em seguida, informou que 'o sistema sequer chegou a funcionar', e estava apresentando dois pontos de extravasamento da rede, os quais ocasionavam 'queixas da população pelo mau cheiro além da contaminação da água e do solo com esgoto sem tratamento, alagamento da estação elevatória e o não funcionamento da Estação de Tratamento'. 
26.	 Ato contínuo, apontou as sucessivas falhas verificadas nos seguintes aspectos:
26.1. rede coletora de esgotos - não funcionava bem, apresentando pelo menos dois pontos de transbordamento; faltava execução de alguns trechos, correspondentes a 271 metros, 6 postos de visita (PVs) e 123 ligações domiciliares, o que totalizou R$ 37.917,69 de serviços não executados, ou 16,32% do item;
26.2. estação de tratamento de esgoto - foram identificadas diversas irregularidades e impropriedades, a saber: unidade de retenção de sólidos sem calha Parshall, nem grade, nem cesto em fibra de vidro previstos no projeto; as peças e as conexões tinham diâmetros menores do que os do projeto; os reatores e os filtros anaeróbios de fluxo ascendente foram instalados em diâmetro menor do que os projetados; o kit de dosagem completo com misturador e bomba dosadora e o sistema de lavagem de gases com peças e conexões em Polímero Reforçado de Fibra de Vidro não foram instalados. Esse conjunto de achados levou à redução de 75,93% desse item, que correspondeu ao valor de R$ 195.203,50;
26.3. Ligações domiciliares - apesar de não ter sido apresentado o cadastro de ligações domiciliares que permitissem a conferência do total realizado, fez-se contagem das residências locadas na planta cadastral do projeto contíguas aos trechos da rede coletora não executada, resultando em 123 ligações não realizadas, o que totalizou um desconto de 41% desse item, ou R$ 52.240,56;
27.	 O conjunto dos apontamentos elencados no item anterior culminou no levantamento de inexecução de 45,38% do total pactuado no convênio, ou R$ 258.361,75, dando origem ao seguinte quadro de serviços executados: 
QUADRO 2
	Discriminação
	Quantidade
	Percentual executado

		Prevista
	Executada
	
	Serviços preliminares
	1
	1
	100%

	Rede coletora
	3022
	2683
	89%1

	Ligações domiciliares
	300
	177
	59%

	Estação de tratamento de esgotos
	1
	0,2407
	24,07%

	Emissário final
	120
	120
	100%

Fonte: Parecer de Engenharia n.º 020/2013/DIESP, peça 2, p. 47.
1. Percentual encontrado no presente quadro diverso dos 16,32% mencionados no parecer de peça 2, p. 41, pois o valor calculado no quadro acima considera apenas a rede e o item mencionado envolve, ainda, poços de visita, motivo pelo qual não há coincidência com o percentual do relatório. 
28.	 Ao confrontar o Quadro 1 com o Quadro 2, observa-se que, de acordo com a visita técnica realizada em 2009, a rede coletora e as ligações domiciliares estavam integralmente executadas já naquela data; em 2013, no entanto, foi apontada uma redução significativa de tais itens. Do mesmo modo ocorreu em relação à estação de tratamento de esgoto, que se apresentava com 82% de execução em 2009 e, em 2013, tal percentual caiu para 24,07%. 
29.	 Além disso, foi mencionado no parecer de 2013 que o sistema de esgotamento sanitário em questão sequer chegou a funcionar. Conforme destacado no parágrafo 24 acima, o parecer técnico constante no despacho de peça 1, p. 33-34, e peça 2, p. 1, deixa dúvidas sobre esse aspecto, visto que mencionou que a maioria das pendências apontadas no Relatório de Visita Técnica n.º 4 haviam sido sanadas, mas não fez qualquer referência sobre o funcionamento ou não sistema, apesar de ter citado existência de vazamentos nos equipamentos instalados. 
30.	 Esse último apontamento se faz necessário, pois a reprovação das contas se deu pelo fato de que o objetivo do convênio não foi atingido em medida alguma, devido ao não funcionamento do sistema de esgotamento sanitário em questão. Ora, se há dúvidas sobre se o sistema funcionou efetivamente ou não em algum momento após a entrega da obra, se há incerteza quanto ao percentual do objeto pactuado que foi ou não executado, não há como encaminhar o presente processo no estágio em que se encontra para julgamento de mérito. 
31. As dúvidas suscitadas precisam ser dirimidas por meio de realização de nova inspeção técnica da obra por parte da Funasa, a fim de que se esclareçam os seguintes aspectos, encaminhando fotografias e de outros elementos que evidenciem as respostas aos seguintes questionamentos: 
31.1. o sistema de esgotamento sanitário pactuado no termo do Convênio 586/2005 está funcionando adequadamente?
31.2. se a resposta ao item anterior for negativa, quais problemas foram encontrados que inviabilizam seu funcionamento ou o tornam inadequado?
31.3. quais itens pactuados no referido convênio a serem executados com os recursos repassados pela Funasa foram efetivamente executados conforme projeto constante no Planto de Trabalho (elencar com os respectivos valores previstos) ? Quanto à parcela não executada do Plano de Trabalho, qual seria o percentual de aproveitamento da parte realizada para o alcance da finalidade do objeto pactuado?
31.4. quanto se estima que seja necessário ainda gastar para que o sistema de esgotamento sanitário em questão entre em efetivo funcionamento nos termos pactuados?
32.	 A Funasa, ao promover tal inspeção, deve providenciar a regular notificação da responsável em tela, a fim de que, caso queira, possa acompanhar o procedimento preliminar determinado por esta Corte de Contas para dirimir todas as dúvidas suscitadas. Salienta-se que, diversamente do que foi afirmado pela defendente na peça de defesa, sua participação na inspeção não é medida obrigatória para garantir o cumprimento do devido processo legal no presente caso, devendo seu acompanhamento ser facultado, cabendo tão somente à parte interessada decidir ou não pela sua participação, sem qualquer prejuízo ao contraditório e à ampla defesa da responsável.'
20.	Assim, previamente ao exame de mérito, propôs-se diligenciar a Funasa para saneamento dos autos, o que foi feito por meio do Ofício 100/2018 (peça 18) . Em resposta, aquela Fundação encaminhou as seguintes informações através do Ofício 87/2018 (peça 25) : 
'O sistema de esgotamento sanitário pactuado no termo do Convênio 586/2005 está funcionando adequadamente?
O sistema de esgotamento sanitário pactuado no Termo de Convênio 586/2005 não está funcionando de forma adequada.
Se a resposta ao item anterior for negativa, quais problemas foram encontrados que inviabilizam seu funcionamento ou o tornam inadequado?
De acordo com o Sr. João Hélio, as unidades do sistema construído funcionaram durante um determinado período. Porém, não soube precisar esse período. Logo após, ocorreram problemas de obstrução na tubulação da rede coletora. Alguns desses problemas foram resolvidos com a desobstrução da tubulação. Entretanto, alguns não o foram, principalmente o que está localizado no último trecho da rede coletora, próximo à estação de tratamento. No mencionado trecho, a tubulação da rede coletora foi cortada e o fluxo do efluente direcionado para uma área, constituindo um lançamento de esgoto bruto a céu aberto, com todos os inconvenientes que esse tipo de iniciativa acarreta. Dessa maneira, atualmente, a estação de tratamento de esgotos encontra-se isolada, com suas unidades fora de operação. Os conjuntos elevatórios foram retirados, assim como peças e conexões e não se conhece o seu destino. A vegetação tomou conta da área, impedindo o acesso às instalações. A rede coletora recebe os efluentes das residências que estão ligadas e lança os dejetos, sem tratamento, na área próxima à estação de tratamento de esgotos.
Quais itens pactuados no referido convênio a serem executados com os recursos repassados pela Funasa foram efetivamente executados conforme projeto constante no Planto de Trabalho (elencar com os respectivos valores previstos) ? 
Dos itens pactuados no convênio nº 586/2005 a serem executados com os recursos repassados pela Funasa, conforme Termo de Aceitação Final da Obra, Anexo com Boletim de Medição e Atestado de Capacidade Técnica e Recebimento da Obra (fl.146 a 148) do processo, emitidos pelo engenheiro Roberto Vagner Leite Machado, CREA 31825 - D/PE, além do Relatório Técnico Final, emitido pelo engenheiro Alender Honório de Oliveira - CREA 39299-D/CE (fl. 401 a 403) do processo, foram efetivamente executados os seguintes:
Instalação da Obra - 01 unidade - R$ 5.739,38
Rede Coletora - 2.600 m - R 224.295,91 
Ligações Prediais - 300 unidades R$ 127.204,00
Estação de Tratamento - 01 unidade - R$ 261.516,53 
Emissário Final - 120 metros - R$ 4.460,70
Posteriormente, como resultado da análise da Prestação de Contas Final foram constatadas algumas supostas irregularidades, resultando no resumo, a seguir exposto, quanto a situação encontrada: 
Instalação da Obra - 01 unidade - R$ 5.739,38
Rede Coletora - 2.683 m, portanto superior à extensão prevista na planilha orçamentária. Da análise resultou a supressão de trechos do coletor Nº 01 (trechos 1-1 a 1-5 e 6 PVs,) - R$ 37.917,69 
Ligações Prediais - suprimidas 123 unidades, correspondentes aos prédios situados nos trechos da rede coletora, subtraindo R$ 52.240,56 
Estação de Tratamento - O valor da estação de tratamento de esgotos foi reduzido em razão do diâmetro das unidades instaladas não serem compatíveis com o das unidades projetadas - R$ 195.203,50
Emissário Final - 120 metros -R$ 4.460,70 
Do resultado da análise da Prestação de Contas Final, realizada pela Fundação Nacional de saúde, podemos extrair as seguintes conclusões: 
1. a extensão encontrada para a rede coletora é superior à prevista no contrato celebrado para a execução dos serviços, não devendo, portanto, ser objeto de redução; 
2. as ligações prediais suprimidas, o foram em razão de estar situadas nos trechos da rede coletora que foram objeto de redução, portanto sem um critério lógico. Caso o Município apresente o cadastro das ligações realmente efetuadas, poderá ser revista a redução; 
3. quanto à estação de tratamento, as unidades existentes possuem a capacidade prevista no orçamento e reúnem condições para tratar a vazão de esgotos coletada, não devendo, portanto, ser objeto de qualquer redução de valores.
Quanto à parcela não executada do Plano de Trabalho, qual seria o percentual de aproveitamento da parte realizada para o alcance da finalidade do objeto pactuado?
Toda a parte realizada é passível de aproveitamento, ou seja, o percentual de aproveitamento das unidades existentes para o alcance da finalidade do objeto pactuado é de 100%.
Quanto se estima que seja necessário ainda gastar para que o sistema de esgotamento sanitário em questão entre em efetivo funcionamento nos termos pactuados?
Para que o sistema de esgotamento sanitário objeto do Convênio nº 586/2005 entre em efetivo funcionamento, nos termos pactuados, faz-se necessária a execução de alguns serviços de manutenção das unidades construídas, a aquisição do material que foi retirado e não foi reposto e a montagem dessas unidades. Dessa maneira, considerando os preços unitários da tabela 024.1 desonerada da SEINFRA-CE, podemos estimar que o gasto com as ações de manutenção necessárias, a aquisição e montagem das unidades para colocação em operação do sistema de esgotamento sanitário do distrito de Quitaiús será de R$ 76.775,00 (setenta e seis mil, setecentos e setenta e cinco reais) .'
21.	Em razão da análise empreendida no exame técnico da instrução de peça 28, entendeu-se cabível acatá-las parcialmente, uma vez que os elementos constantes dos autos, confrontados com aqueles trazidos pela Funasa, em resposta à diligência promovida, não caracterizariam dano pelo valor total do convênio, mas, sim, limitado ao valor não executado das 123 ligações domiciliares, deR$ 52.240,56.
22. 	Quanto ao pedido de anulação da vistoria técnica realizada pela Funasa (peça 26) , em que a responsável alega prejuízo do seu direito ao contraditório e à ampla defesa por não ter sido notificada previamente pela Funasa, conforme sugerido no item 38.2 da instrução de peça 14, restou evidente que a medida alvitrada tratava de simples deferência que, não cumprida, não maculava com nulidade o resultado da vistoria realizada e suas conclusões, ante o que dispõe a IN STN 1/1997 e a jurisprudência do Acórdão 2188/2013-TCU-Primeira Câmara, Rel. Min. Ana Arraes.
23.	Entendeu-se ainda, dada a relevância social do objeto do convênio e os indícios de que o sistema se encontra inoperante em decorrência de problemas de operação e falta de manutenção, a cargo do município, que o ente municipal deve empreender esforços para concluir o sistema de esgotamento construído, orçado pela Funasa em R$ 76.775,00, sendo conveniente dar conhecimento da deliberação que vier a ser proferida ao Tribunal de Contas do Estado do Ceará - TCE/CE, para conhecimento e adoção de eventuais providências de sua alçada, considerando que o sistema foi incorporado ao patrimônio municipal.
24.	Concluiu-se, por fim, por se tratar de execução parcial, que a empresa executora das obras, PROSERMA Projetos e Manutenção Ltda., deveria ser responsabilizada solidariamente com a ex-prefeita pelo dano apurado nesta TCE. Todavia, tal medida não se afiguraria oportuna naquele momento, ante a constatação do decurso de prazo superior a dez anos desde a ocorrência dos fatos, não sendo medida razoável a ser adotada.
25. 	Dessa forma, propôs-se julgar irregulares as contas da Sra. Edenilda Lopes de Oliveira Sousa, Prefeita do Município de Lavras da Mangabeira/CE nas gestões 2005 a 2008 e 2009 a 2012, condenando-a ao débito apurado e à multa prevista no art. 57 da Lei 8.443/92.
26. 	Submetido o processo à apreciação do MP/TCU, este, por meio do despacho de peça 31, entendeu que o processo não se encontrava revestido dos elementos necessários à apreciação conclusiva de mérito, uma vez ausente nos autos a prestação de contas apresentada pela responsável à Funasa.
27. 	Assim, propôs que fossem realizadas novas diligências à Funasa e ao Banco do Brasil, a fim de se obter cópia da prestação de contas do convênio e dos extratos bancários e cheques emitidos, o que foi acatado pelo relator (peça 32) .
28. 	Realizadas as diligências por meio dos Ofícios 10.736/2019 (peça 33) e 40.293/2020 (peça 40) , vieram aos autos as respostas de peças 36 e 45-47, que ora passamos a analisar.
EXAME TÉCNICO
29.	A Funasa encaminhou a prestação de contas final do Convênio 586/2005 (peça 36) e o Banco do Brasil, os extratos bancários e cópias os cheques emitidos (peças 45-47) .
   Da análise dos documentos encaminhados, constata-se que:
a) a prestação de contas final do convênio contém todos os elementos exigidos no art. 28 da IN STN 1/1997;
b) as notas fiscais emitidas pela empresa Proserma Projetos Serviços e Manutenção Ltda. (peça 36, p. 27, 34, 113, 127 e 138) foram certificadas e contêm a descrição dos serviços objeto do convênio; e
c) todos os cheques (peça 47) foram nominalmente emitidos para a empresa Proserma Projetos Serviços e Manutenção Ltda. ou para os recolhimentos de tributos e do saldo do convênio, e correspondem aos valores registrados nos extratos bancários, havendo nexo de causalidade entre as despesas realizadas e o objeto do convênio.
31.	Isto posto, afastada a ocorrência de outras irregularidades relacionadas à execução financeira do convênio, à luz dos novos documentos carreados aos autos, entendemos que o processo, desta feita, encontra-se revestido dos elementos necessários à sua apreciação de mérito.
CONCLUSÃO
32.	As novas informações trazidas aos autos pela Funasa e Banco do Brasil, ao mesmo tempo em que asseguram a regular formalização documental do processo, confirmam a irregularidade relacionada à execução parcial do objeto do Convênio 586/2005 e mantêm as conclusões indicadas na instrução precedente de peça 28, nos seguintes termos:
'46. A análise dos autos permitiu afastar a configuração de dano ao erário pela totalidade dos valores transferidos ao Município, restando por irregular a conduta da responsável quanto à execução parcial do objeto, tendo deixado de executar 123 ligações domiciliares inicialmente previstas, importando em um dano ao erário de R$ 52.240,56, conforme tratado nos itens 24 a 28.
47. Considerando se tratar de execução parcial, a empresa executora das obras, PROSERMA Projetos e Manutenção Ltda., deveria ser chamada aos autos, a fim de responder solidariamente com a ex-prefeita pelo dano apurado nesta TCE. Todavia, tal medida não se afigura oportuna nesse momento. 
48. A prestação de contas final foi apresentada à Funasa em 8/5/2009 (peça 1, p. 307) , tratando de atos passados, dentre os quais os pagamentos realizados à empresa. Assim, tem-se que todos os pagamentos realizados à empresa ocorreram antes de 8/5/2009. Qualquer notificação à empresa neste momento seria realizada mais de dez anos da ocorrência dos fatos, não sendo medida razoável no momento processual , razão pela qual deixamos de propô-la. 
49. Com relação ao pedido de declaração de nulidade da vistoria realizada pela Funasa, ante a ausência de sua notificação para o acompanhamento dos trabalhos de campo, conforme tratado nos itens 35 a 42, restou evidente que não há nenhuma obrigação legal e normativa acerca da necessidade de realização de prévia notificação à responsável, como requisito necessário à validade do trabalho executado pela Funasa e materializado na visita técnica de peça 25. Assim, não se reconhece qualquer prejuízo ao exercício do contraditório e da ampla defesa pela responsável. 
50. Desse modo, as contas da responsável devem ser julgadas irregulares, nos termos do art. 202, § 6º, do Regimento Interno/TCU, procedendo-se à sua condenação em débito, aplicando-lhe, ainda, a multa prevista no art. 57 da Lei 8.443/1992. 
51. Com relação aos serviços que ainda restam por executar no objeto do Convênio 586/2005, a fim de dotá-lo de pleno funcionamento, entendemos pertinente encaminhar cópia da deliberação que vier a ser proferida ao Tribunal de Contas do Estado do Ceará - TCE/CE, para conhecimento e adoção de eventuais providências de sua alçada, considerando a incorporação do objeto ao patrimônio municipal.'
PROPOSTA DE ENCAMINHAMENTO
33.	Diante do exposto, submetem-se os autos à consideração superior, propondo-se a adoção das seguintes medidas:
a)	acatar parcialmente as alegações de defesa apresentadas pela Sr.ª Edenilda Lopes de Oliveira Sousa (CPF XXX.368.283-XX) , Prefeita do Município de Lavras da Mangabeira/CE nas gestões 2005 a 2008 e 2009 a 2012;
b) 	com fundamento nos arts. 1º, inciso I, 16, inciso III, alínea 'c', da Lei 8.443/1992 c/c os arts. 19 e 23, inciso III, da mesma Lei, e com arts. 1º, inciso I; 209, inciso III; 210 e 214, inciso III, do Regimento Interno/TCU, que sejam julgadas irregulares as contas da Sr.ª Edenilda Lopes de Oliveira Sousa (CPF XXX.368.283-XX) , Prefeita do Município de Lavras da Mangabeira/CE nas gestões 2005 a 2008 e 2009 a 2012, condenando-a ao pagamento da quantia a seguir especificada, com a fixação do prazo de quinze dias, a contar da notificação, para comprovar, perante o Tribunal (art. 214, inciso III, alínea 'a', do Regimento Interno/TCU) , o recolhimento da dívida aos cofres da Fundação Nacional de Saúde, atualizada monetariamente e acrescida dos juros de mora, calculados a partir das datas discriminadas, até a data do recolhimento, na forma prevista na legislação em vigor:
	VALOR ORIGINAL (R$) 
	DATA DA OCORRÊNCIA

	52.240,56
	15/1/2008

c) 	aplicar à Sr.ª Edenilda Lopes de Oliveira Sousa (CPF XXX.368.283-XX) , Prefeita do Município de Lavras da Mangabeira/CE nas gestões 2005 a 2008 e 2009 a 2012, a multa prevista no art. 57 da Lei 8.443/92 c/c o art. 267 do RI/TCU, fixando-lhe o prazo de quinze dias, a contar da notificação, para que comprove, perante o Tribunal (art. 214, III, 'a', do Regimento Interno/TCU) , o recolhimento da dívida aos cofres do Tesouro Nacional, atualizada monetariamente desde a data do acórdão que vier a ser proferido por este Tribunal até a do efetivo recolhimento, se paga após o vencimento, na forma da legislação em vigor;
d) 	autorizar, desde logo, nos termos do art. 28, inciso II, da Lei 8.443/1992, a cobrança judicial da dívida caso não atendida a notificação;
e)	autorizar também, desde logo, se requerido, com fundamento no art. 26 da Lei 8.443, de 1992, c/c o art. 217, §§ 1º e 2º, do Regimento Interno/TCU, o parcelamento da dívida em até 36 parcelas, incidindo, sobre cada parcela, corrigida monetariamente, os correspondentes acréscimos legais, fixando-lhe o prazo de quinze dias, a contar do recebimento da notificação, para comprovar perante o Tribunal o recolhimento da primeira parcela, e de trinta dias, a contar da parcela anterior, para comprovar odas demais parcelas, devendo incidir sobre cada valor mensal, atualizado monetariamente, os juros de mora devidos, no caso do débito, na forma prevista na legislação em vigor, alertando a responsável de que a falta de comprovação do recolhimento de qualquer parcela importará no vencimento antecipado do saldo devedor, nos termos do § 2º do art. 217 do Regimento Interno/TCU;
f)	enviar cópia do Acórdão que vier a ser proferido à Fundação Nacional de Saúde, ao Tribunal de Contas do Estado do Ceará e à responsável, para ciência;
g)	enviar cópia do Acórdão a ser prolatado à Procuradoria da República no Estado do Ceará, nos termos do § 3º do art. 16 da Lei 8.443/1992, c/c o § 7º do art. 209 do Regimento Interno/TCU, para adoção das medidas cabíveis;
h)	informar à Procuradoria da República no Estado do Ceará, ao Tribunal de Contas do Estado do Ceará, à Fundação Nacional de Saúde e à responsável que a presente deliberação, acompanhada do Relatório e do Voto que a fundamenta, está disponível para a consulta no endereço www.tcu.gov.br/acordaos, além de esclarecer que, caso requerido, o TCU poderá fornecer sem custos as correspondentes cópias, de forma impressa; e
i)	informar à Procuradoria da República no Estado do Ceará que, nos termos do parágrafo único do art. 62 da Resolução TCU 259/2014, os procuradores e membros do Ministério Público credenciados nesta Corte podem acessar os presentes autos de forma eletrônica e automática, ressalvados apenas os casos de eventuais peças classificadas como sigilosas, as quais requerem solicitação formal."
3.	O Ministério Público junto ao TCU, representado pelo Procurador Rodrigo Medeiros de Lima, manifestou-se de acordo com a proposta oferecida pela Unidade Técnica (peça 44) .
	É o Relatório.

Jorge Ulisses Jacoby Femandes, OAB/DF 6.546, e outros.

Procurador Rodrigo Medeiros de Lima.

TOMADA DE CONTAS ESPECIAL. CONVÊNIO. IMPLANTAÇÃO DE SISTEMA DE ESGOTAMENTO SANITÁRIO. IMPUGNAÇÃO, PELA CONCEDENTE, DO TOTAL DAS DESPESAS, DEVIDO À INEXECUÇÃO PARCIAL DAS OBRAS E AO NÃO ATINGIMENTO DA FINALIDADE SOCIAL DO EMPREENDIMENTO. CITAÇÃO DA EX-PREFEITA. NÃO CARACTERIZAÇÃO DA INAPROVEITABILIDADE DA PARTE EXECUTADA. CONTAS IRREGULARES DA EX-GESTORA. DÉBITO PARCIAL. MULTA. Julgam-se irregulares as contas, com base no art. 16, inciso III, alínea c, da Lei 8.443/1992, em face da realização de pagamentos em valor superior aos serviços prestados, sem prejuízo da imposição de débito e multa proporcional ao dano causado.

TOMADA DE CONTAS ESPECIAL (TCE)

Secretaria de Controle Externo de Tomada de Contas Especial - SecexTCE.

Trata-se da Tomada de Contas Especial instaurada pela Fundação Nacional de Saúde - Funasa em razão da não consecução dos objetivos pactuados no Convênio 586/2005 (Siafi 555780) , celebrado entre a Funasa e o Município de Lavras da Mangabeira/CE, com vistas à instalação de sistema de esgotamento sanitário.
2.	Para a execução da avença foi previsto o montante de R$ 631.578,96, sendo R$ 600.000,00 a cargo da concedente e R$ 31.578,96 a título de contrapartida. Os recursos federais foram repassados em três parcelas, entre os anos de 2006 e 2008 (peça 1) . O ajuste vigorou de 9/12/2005 a 9/1/2009, com prazo para a prestação de contas final até 10/3/2009 (peça 1, p. 163, 195 e 227) . 
3.	Foram realizadas vistorias in loco no objeto conveniado, tendo a última ocorrido no ano de 2013, registrada no Parecer de Engenharia 20/2013/DIESP (peça 2, p. 37-52) , no qual se verificou que: i) a rede coleta de esgotos não funcionava bem, com pelo menos dois pontos de transbordamento; ii) irregularidades na estação de tratamento de esgotos, iii) 123 ligações domiciliares não foram realizadas; iv) a execução física da Meta 1 do objeto foi de 54,62%; v) o objetivo do convênio não havia sido atingido.
4.	Diante dessas constatações, foi emitido o Parecer Financeiro 129/2013 (peça 3, p. 8-10) , concluindo pelo dano ao erário no valor de R$ 599.999,74, e aprovação do montante de R$ 37.115,39, sendo R$ 0,26 de recursos da Funasa, R$ 34.957,29 de contrapartida e R$ 2.157,83 de rendimentos recolhidos à conta única do Tesouro Nacional.
5.	No Relatório de TCE 1/2013 (peça 3, p. 122-132) , concluiu-se pela não aprovação da prestação de contas do Convênio 586/2005, no mesmo montante do Parecer Financeiro 129/2013, sob a responsabilidade da Sra. Edenilda Lopes de Oliveira Sousa, ex-prefeita do município de Lavras da Mangabeira/CE (gestões 2005-2008 e 2009-2012) .
ii
6.	No âmbito desta Corte, a Secretaria de Controle Externo de Tomada de Contas Especial - SecexTCE realizou a citação da Sra. Edenilda Lopes de Oliveira Sousa, para que comprovasse a restituição aos cofres da Funasa da quantia efetivamente recebida de R$ 599.999,70, atualizada monetariamente desde a respectiva data até o efetivo recolhimento, e/ou apresentasse alegações de defesa quanto a não consecução dos objetivos pactuados, tendo em vista a execução de 56,62% do sistema de esgotamento sanitário pactuado sem utilidade para a população, lançando dejetos sem qualquer tratamento no meio ambiente.
7.	A citação da Sra. Edenilda Lopes de Oliveira Sousa foi realizada por meio do Ofício 744/2017 (peça 11) , e a responsável apresentou defesa acostada à peça 13. 
8.	Em análise às alegações (peça 14) , a SecexTCE concluiu haver dúvidas acerca do funcionamento ou não do sistema de esgotamento e dos exatos percentuais executados do objeto pactuado. Dessa forma, sugeriu, previamente à proposta de mérito, diligenciar a Funasa para saneamento dos autos, por meio do Ofício 100/2018 (peça 18) .
9.	Em síntese, a Funasa encaminhou as seguintes informações em resposta à diligência realizada:
	9.1. o sistema de esgotamento sanitário não está funcionando de forma adequada;
	9.2. as unidades do sistema construído funcionaram durante um período de tempo, que não foi possível de ser determinado;
	9.3. a estação de tratamento de esgotos encontra-se isolada, com suas unidades fora de operação;
	9.4. a rede coletora lança os dejetos, sem tratamento, na área próxima à estação de tratamento de esgotos;
	9.5. o aproveitamento das unidades existentes para o alcance da finalidade do objeto pactuado é de 100%.
10.	Por fim, a Funasa concluiu que, para que o sistema de esgotamento sanitário entre em efetivo funcionamento nos termos pactuados, faz-se necessária a execução de alguns serviços de manutenção das unidades construídas, a aquisição do material que foi retirado e não foi reposto e a montagem dessas unidades. Dessa maneira, estimou-se que o gasto com as ações de manutenção necessárias seria de R$ 76.775,00.
11.	Em nova instrução (peça 28) , após análise da resposta à diligência e das alegações de defesa, a unidade instrutiva entendeu que os elementos constantes dos autos não caracterizariam dano pelo valor total do convênio, como fora citada anteriormente a ex-prefeita, mas, sim, limitado ao valor de R$ 52.240,56, correspondente às 123 ligações domiciliares não executadas (cerca de 40% do total) .
12. 	Em conclusão, a SecexTCE propôs, em síntese: ii) julgar irregulares as contas da Sra. Edenilda Lopes de Oliveira Sousa, imputar-lhe o débito no valor de R$ 52.240,56 e cominar-lhe, ainda, a penalidade pecuniária insculpida no art. 57 da Lei 8.443/1992.
13. 	O MPTCU, representado pelo Procurador Rodrigo Medeiros de Lima, endossou o encaminhamento formulado pela SecexTCE.
iii
14.	Encontrando-se o presente processo em meu gabinete para apreciação, a Sra. Edenilda Lopes de Oliveira Sousa acostou aos autos memorial com o objetivo de apresentar novos elementos de defesa.
15.	Passa-se diretamente à análise das informações ora trazidas aos autos, tendo em vista que em sua maioria também foram externadas anteriormente nas alegações de defesa acostadas à peça 13, sendo inclusive acatadas, resultando em uma redução considerável do valor do débito, de R$ 599.999,70 para R$ 52.240,56.
16.	Em seu novo memorial, preliminarmente, a responsável alega:
	16.1. ausência de intimação para acompanhar a vistoria in loco realizada pela Funasa;
	16.2. ausência de nova citação quanto à inovação da imputação atribuída após a alteração de entendimento pela unidade técnica; e
	16.3. necessidade de arquivamento sumário do processo, em vista do baixo valor do débito imputado.
17.	No mérito, a ex-prefeita afirma, em síntese, o seguinte:
	17.1. os objetivos do convênio foram alcançados, de modo que não há razão para imputação de débitos ou sanções;
	17.2. a rede coletora foi construída em extensão superior à prevista, devendo o seu valor ser descontado do débito imputado.
18.	No que tange à alegação de que a vistoria técnica realizada pela Funasa em 2013 deveria ser anulada, em vista de ter havido prejuízo do seu direito ao contraditório e à ampla defesa por não ter sido a responsável notificada previamente pela Funasa, consta dos autos, no Parecer referente à vistoria (peça 2, p. 37-52) , que servidores da prefeitura, inclusive o Secretário de Obras à época (peça 2, p. 41) , estavam presentes durante a realização da vistoria, o que demonstra ciência do Município sobre as apurações. Importante destacar ainda que a ex-prefeita teve sua gestão finalizada no ano de 2012 e que a vistoria ocorreu em abril de 2013. 
19.	Os laudos da concedente possuem presunção de validade e legitimidade e não podem ser descartados para efeito de avaliação do cumprimento do objeto do ajuste. De acordo com a jurisprudência deste Tribunal (v.g. Acórdão 2309/2011-TCU-Segunda Câmara, rel. min. subst. André Luis de Carvalho, e Acórdão 2188/2013-TCU-Primeira Câmara, rel. min. Ana Arraes) , deve-se conferir respaldo probatório aos relatórios de vistoria emitidos, no exercício do dever de acompanhar e fiscalizar a aplicação dos recursos federais repassados. Por fim, ainda que a prefeitura não estivesse ciente da realização da vistoria, a jurisprudência desta Corte é no sentido de que eventual vício existente na fase interna da TCE não afeta o processo que se desenrola no âmbito do TCU (v.g. Acórdão 1787/2014-TCU-Plenário, rel. min. José Jorge) .
20.	Em relação ao argumento de que há nulidade em razão de ausência de nova citação quanto à inovação da imputação atribuída após a alteração de entendimento pela unidade técnica, cumpre registrar que a SecexTCE modificou sua conclusão no sentido de beneficiar a responsável, entendendo que a inexecução parcial do objeto anteriormente constatada não foi suficiente para macular os objetivos do convênio, de modo que ela está sendo condenada por um valor menor do que o constante da citação, não havendo, portanto, prejuízo à defesa (v.g. Acórdão 5786/2015-TCU-Primeira Câmara, rel. min. José Mucio Monteiro) .
21.	A responsável alega ainda que, em vista do baixo valor do débito imputado, o processo deve ser arquivado. Esse argumento não merece ser acolhido, tendo em vista que se arquiva a tomada de contas especial, na fase interna do processo, quando o valor do débito é inferior ao limite mínimo para a instauração e o encaminhamento do processo ao TCU (v.g. Acórdão 8422/2011-TCU-Primeira Câmara, relator min. subst. Augusto Sherman Cavalcanti) . No presente caso, a redução do valor do débito ocorreu durante a análise do próprio TCU, na fase externa da TCE, e não da fase interna, conforme descrito na jurisprudência.
22.	Quanto ao mérito, assiste razão parcial à defendente. De fato, a unidade técnica concluiu que as despesas não devem ser inteiramente glosadas, restando o débito de R$ 52.240,56 a ser ressarcido ao erário, correspondente às 123 ligações domiciliares não executadas (cerca de 40% do total a ser executado) , entendimento ao qual eu me alinho. Por fim, considero não ser pertinente subtrair do valor do débito a alegada construção da rede coletora em extensão superior à prevista, haja vista o débito não estar relacionado à rede coletora, mas sim às ligações domiciliares não executadas. 
iv
23.	Ante o exposto, manifesto minha anuência ao acolhimento parcial das alegações de defesa da Sra. Edenilda Lopes de Oliveira Sousa, no sentido de reduzir o valor do débito imputado a ela para R$ 52.240,56, julgar irregulares as suas contas e, diante da gravidade dos fatos narrados, aplicar-lhe a penalidade pecuniária insculpida no art. 57 da Lei 8.443/1992.  
24.	Quanto ao sancionamento, verifico que não há óbices no que tange à prescrição da pretensão punitiva. Como é cediço, o Plenário desta Casa de Contas fixou o entendimento de que o Tribunal está subordinado ao prazo decenal de prescrição indicado no art. 205 do Código Civil, contado a partir do fato gerador, e de que o ato que ordenar a citação, a audiência ou a oitiva da parte interrompe a prescrição, nos termos do art. 202, inciso I, do Código Civil (Acórdão 1441/2016-TCU-Plenário, relator ministro Benjamin Zymler e redator ministro Walton Alencar Rodrigues) .
25. 	Sobre o dies a quo da contagem do prazo prescricional, esta Corte deliberou que: 
Acórdão 2278/2019-TCU-Primeira Câmara (relator ministro-substituto Augusto Sherman) 
"Nos casos de não comprovação da regular aplicação de recursos repassados mediante convênios ou instrumentos similares, a data limite para entrega da prestação de contas final ou a data da efetiva entrega antecipada assinala o marco inicial da contagem do prazo de prescrição da pretensão punitiva do TCU."
26.	No ajuste em foco, o prazo final para a apresentação da prestação de contas era o dia 10/3/2009, como apontado na instrução transcrita no Relatório precedente (item 4) . 
27.	Nesse sentido, uma vez que o ato de ordenação da primeira citação se deu em 4/7/2017 (peça 3) , ou seja, em interregno menor que os dez anos fixados no mencionado Acórdão 1441/2016-TCU-Plenário, contado da forma disposta no Acórdão 2278/2019-TCU-Primeira Câmara, não há incidência da prescrição da pretensão punitiva.  
28.	Cabível, por fim, enviar cópia do Acórdão que sobrevier à Procuradoria da República no Estado do Ceará para a adoção das medidas de sua alçada.  	
	Ante o exposto, manifesto-me por que seja adotada a deliberação que ora submeto a este Colegiado.
T.C.U., Sala das Sessões, em 25 de janeiro de 2022.
MARCOS BEMQUERER COSTA
Relator